ACORDAO-COMPLETO-2469807

ACÓRDÃO 6572/2022 ATA 34/2022 - PRIMEIRA CÂMARA

VISTOS, relatados e discutidos estes autos referentes à Tomada de Contas Especial instaurada pela Caixa Econômica Federal - Caixa, em razão da não comprovação da regular aplicação dos recursos do Contrato de Repasse CR.NR.0264468-16/2008, firmado entre o Ministério do Desenvolvimento Agrário - MDA, tendo como mandatária a Caixa, e o Consórcio Intermunicipal de Desenvolvimento do Bico do Papagaio, com o objetivo de "promover processo de divulgação, articulação, mobilização, assessoramento e acompanhamento de ações para gestão participativa de implantação do programa territórios da cidadania no Bico do Papagaio e ações advindas da matriz ou sua ampliação".
ACORDAM os Ministros do Tribunal de Contas da União, reunidos em sessão da 1ª Câmara, ante as razões expostas pelo Relator, em: 
9.1. com fundamento nos arts. 1º, inciso I, 16, inciso III, alínea "a", 19, parágrafo único, e 23, inciso III, da Lei 8.443/1992, julgar irregulares as contas do Sr. Homero Barreto Júnior e aplicar-lhe a multa prevista no art. 58, inciso I, da referida norma legal, no valor de R$ 10.000,00 (dez mil reais) , fixando-lhe o prazo de 15 (quinze) dias, a contar da notificação, para que comprove, perante o Tribunal (art. 214, inciso III, alínea "a", do Regimento Interno/TCU) , o recolhimento da dívida ao Tesouro Nacional, atualizada monetariamente desde a data do presente Acórdão até a do efetivo recolhimento, caso paga após o vencimento, na forma da legislação em vigor;
9.2. com fundamento nos arts. 1º, inciso I, 16, inciso III, alíneas "b" e "c", 19, caput, e 23, inciso III, da Lei 8.443/1992, julgar irregulares as contas do Sr. Eurípedes Lourenço de Melo e do Consórcio Intermunicipal de Desenvolvimento do Bico do Papagaio, e condená-los, solidariamente, ao pagamento das quantias abaixo especificadas, atualizadas monetariamente e acrescidas dos juros de mora, calculados a partir das datas discriminadas até a efetiva quitação do débito, abatendo-se, na oportunidade, a quantia já recolhida, indicada a crédito, na forma do disposto no Enunciado da Súmula 128 da Jurisprudência do TCU, fixando-lhes o prazo de 15 (quinze) dias, a contar das notificações, para que comprovem, perante o Tribunal (art. 214, inciso III, alínea "a", do Regimento Interno/TCU) , o recolhimento das referidas quantias ao Tesouro Nacional, nos termos da legislação em vigor:
	Valor histórico (R$) 
	Data de ocorrência
	Tipo da parcela

	75.930,00
	29/10/2008
	Débito

	75.930,00
	28/10/2009
	Débito

	62.280,00
	8/6/2010
	Débito

	27.870,90
	8/6/2016
	Crédito

9.3. aplicar ao Sr. Eurípedes Lourenço de Melo a multa prevista no art. 57 da Lei 8.443/1992, no valor de R$ 40.000,00 (quarenta mil reais) , fixando-lhe o prazo de 15 (quinze) dias, a contar da notificação, para que comprove, perante o Tribunal (art. 214, inciso III, alínea "a", do Regimento Interno/TCU) , o recolhimento da dívida ao Tesouro Nacional, atualizada monetariamente desde a data do presente Acórdão até a do efetivo recolhimento, caso paga após o vencimento, na forma da legislação em vigor;
9.4. autorizar, caso requerido, nos termos do art. 26 da Lei 8.443/1992 c/c o art. 217 do Regimento Interno/TCU, o parcelamento das dívidas em até 36 (trinta e seis) parcelas mensais e sucessivas, sobre as quais incidirão os correspondentes acréscimos legais (débito: atualização monetária e juros de mora; multa: atualização monetária) , esclarecendo aos responsáveis que a falta de pagamento de qualquer parcela importará no vencimento antecipado do saldo devedor, sem prejuízo das demais medidas legais;
9.5. autorizar, desde logo, a cobrança judicial das dívidas, com fulcro no art. 28, inciso II, da Lei 8.443/1992, caso não atendidas as notificações; 
9.6. enviar cópia deste Acórdão à Procuradoria da República no Estado do Tocantins, com fundamento no art. 16, § 3º, da Lei 8.443/1992 c/c o art. 209, § 7º, do Regimento Interno/TCU, para adoção das medidas cabíveis, bem como  à Caixa Econômica Federal e ao Ministério do Desenvolvimento Agrário, para ciência.

Tomada de Contas Especial instaurada em razão da não comprovação da regular aplicação de recursos para a promoção de processo de divulgação, articulação, mobilização, assessoramento e acompanhamento de ações para gestão participativa de implantação do programa territórios da cidadania no Bico do Papagaio e ações advindas da matriz ou sua ampliação (CR.NR.0264468-16).

Primeira Câmara

Consórcio Intermunicipal de Desenvolvimento do Bico do Papagaio.

3. Responsáveis: Consórcio Intermunicipal de Desenvolvimento do Bico do Papagaio (25.064.627/0001-37); Eurípedes Lourenço de Melo (XXX.858.961-XX); e Homero Barreto Júnior (XXX.920.441-XX).

13.1. Ministro presente: Walton Alencar Rodrigues (Presidente).
13.2. Ministros-Substitutos convocados: Augusto Sherman Cavalcanti e Marcos Bemquerer Costa (Relator).
13.3. Ministro-Substituto presente: Weder de Oliveira.

MARCOS BEMQUERER

Adoto como Relatório a instrução elaborada no âmbito da Secretaria Controle Externo de Tomada de Contas Especial - SecexTCE (peça 67) , que contou com a anuência do escalão dirigente daquela unidade especializada (peças 68 e 69) :
"INTRODUÇÃO
1. Cuidam os autos de tomada de contas especial instaurada pela Caixa Econômica Federal (mandatária da Secretaria Especial de Agricultura Familiar e Desenvolvimento Agrário) , em desfavor de Eurípedes Lourenço de Melo (CPF XXX.858.961-XX) e do Consórcio Intermunicipal de Desenvolvimento do Bico do Papagaio (CNPJ 25.064.627/0001-37) , em razão de não comprovação da regular aplicação dos recursos repassados pela União realizadas por meio do Contrato de Repasse CR.NR.0264468-16/2008, registro Siafi 629095 (peça 3) , firmado entre o Ministério do Desenvolvimento Agrário e o Consórcio Intermunicipal de Desenvolvimento do Bico do Papagaio, e que tinha por objeto 'promover processo de divulgação, articulação, mobilização, assessoramento e acompanhamento de ações para gestão participativa de implantação do programa territórios da cidadania no Bico do Papagaio e ações advindas da matriz ou sua ampliação, cujo montante executado não se presta a atender a população'. 
HISTÓRICO
2. Em 17/5/2018, com fundamento na IN/TCU 71/2012, alterada pela IN/TCU 76/2016 e DN/TCU 155/2016, o dirigente da Caixa Econômica Federal autorizou a instauração da tomada de contas especial (peça 11) . O processo foi registrado no sistema e-TCE com o número 904/2018.
3. O Contrato de Repasse CR.NR.0264468-16, registro Siafi 629095, foi firmado no valor de R$ 221.100,00, sendo R$ 214.140,00 à conta do concedente e R$ 6.960,00 referentes à contrapartida do convenente. Teve vigência de 30/6/2008 a 30/10/2011, com prazo para apresentação da prestação de contas em 30/12/2011. Os repasses efetivos da União totalizaram R$ 214.140,00 (peça 24) .
4. 	O fundamento para a instauração da Tomada de Contas Especial, conforme consignado na matriz de responsabilização elaborada pelo tomador de contas, foi a constatação da seguinte irregularidade: 
'Inexecução do objeto pactuado relativo ao Contrato de Repasse 264.468-16, que tinha por objeto promover processo de divulgação, articulação, mobilização, assessoramento e acompanhamento de ações para gestão participativa de implantação do programa territórios da cidadania no Bico do Papagaio e ações advindas da matriz ou sua ampliação, cujo montante executado não se presta a atender a população.'
5. 	Os responsáveis arrolados na fase interna foram devidamente comunicados e, diante da ausência de justificativas suficientes para elidir a irregularidade e da não devolução dos recursos, instaurou-se a tomada de contas especial.
6. 	No relatório (peça 26) , o tomador de contas concluiu que o prejuízo importaria no valor original de R$ 214.140,00, imputando-se a responsabilidade a Eurípedes Lourenço de Melo, ex-presidente (período de 27/2/2009 a 27/2/2011) , na condição de contratado, a Homero Barreto Júnior, ex-presidente (período de 28/2/2011 a 21/3/2013) , na condição de contratado e ao Consórcio Intermunicipal de Desenvolvimento do Bico do Papagaio, na condição de contratado. 
7. 		Em 8/3/2019, a Controladoria-Geral da União emitiu o relatório de auditoria (peça 27) , em concordância com o relatório do tomador de contas. O certificado de auditoria e o parecer do dirigente do órgão de controle interno concluíram pela irregularidade das presentes contas (peças 28 e 29) .
8. 	Em 16/4/2019, o ministro responsável pela área atestou haver tomado conhecimento das conclusões contidas no relatório e certificado de auditoria, bem como do parecer conclusivo do dirigente do órgão de controle interno, manifestando-se pela irregularidade das contas, e determinou o encaminhamento do processo ao Tribunal de Contas da União (peça 30) .
9. Na instrução inicial (peça 33) , analisando-se os documentos nos autos, concluiu-se pela necessidade de realização de citação para as irregularidades abaixo: 
9.1. Irregularidade 1: ausência de funcionalidade do objeto do Contrato de Repasse 0.264.468-16/2008, que tinha por objeto 'promover processos de divulgação, articulação, mobilização, planejamento, assessoramento e acompanhamento de ações para gestão participativa de implantação do programa Territórios da Cidadania do Bico do Papagaio e as ações advindas da matriz e/ou da sua ampliação, nos municípios da região do Bico do Papagaio no Tocantins', no sem aproveitamento útil da parcela executada, por motivo de inexecução parcial.
	9.1.1. Evidências da irregularidade: documentos técnicos presentes nas peças 1 e 8.
	9.1.2. Normas infringidas: art. 37, caput, c/c o art. 70, parágrafo único, da Constituição da República Federativa do Brasil; art. 93, do Decreto-lei 200/1967; art. 66, do Decreto 93.872/1986; art. 28 da IN STN 1/1997.
9.2. 	Débitos relacionados aos responsáveis Consórcio Intermunicipal de Desenvolvimento do Bico do Papagaio (CNPJ: 25.064.627/0001-37) e Eurípedes Lourenço de Melo (CPF: XXX.858.961-XX) :
	Data de ocorrência
	Valor histórico (R$) 

	29/10/2008
	75.930,00

	28/10/2009
	75.930,00

	8/3/2010
	62.280,00

		9.2.1. 	Cofre credor: Tesouro Nacional.
		9.2.2. Responsável: Consórcio Intermunicipal de Desenvolvimento do Bico do Papagaio (CNPJ: 25.064.627/0001-37) .
9.2.2.1. Conduta: deixar de tomar as providências necessárias à conclusão de obra ou dos serviços pactuados objeto do instrumento em questão, restando imprestável a parcela executada, seja por ter ficado a obra inacabada, seja porque os serviços executados não foram suficientes para obter o atingimento dos objetivos acordados.
9.2.2.2. Nexo de causalidade: a ausência das providências necessárias à conclusão de obra ou dos serviços pactuados objeto do instrumento em questão resultou na impossibilidade de aproveitamento da parcela executada, e, consequentemente, em prejuízo ao erário correspondente ao valor integral repassado.
9.2.2.3. Culpabilidade: não há excludentes de ilicitude, de culpabilidade e de punibilidade; é razoável supor que o administrador responsável pela pessoa jurídica tinha consciência da ilicitude de sua conduta; era exigível conduta diversa da praticada, qual seja, tomar todas ao providências necessárias à continuidade da execução do objeto do instrumento. 
9.2.3. Responsável: Eurípedes Lourenço de Melo (CPF: XXX.858.961-XX) .
9.2.3.1. Conduta: [idem ao 9.2.2.1]
9.2.3.2. Nexo de causalidade: [idem ao 9.2.2.2]
9.2.3.3. Culpabilidade: [idem ao 9.2.2.3]
10. Encaminhamento: citação.
11. Apesar de o tomador de contas haver incluído Homero Barreto Júnior como responsável neste processo, após análise realizada sobre a documentação acostada aos autos, concluiu-se que sua responsabilidade deveria ser excluída, uma vez que não havia evidências de que tenha tido participação na irregularidade aqui verificada.
12. Em cumprimento ao pronunciamento da unidade (peça 35) , foi efetuada citação dos responsáveis, nos moldes adiante:
 a) Eurípedes Lourenço de Melo:
	Comunicação: Ofício 15226/2019 - Seproc (peça 39) .
Data da Expedição: 23/12/2019.
Data da Ciência: 7/1/2020 (peça 40) .
Nome Recebedor: Iderlon S. Lopes.
Observação: ofício enviado para o endereço do responsável, conforme pesquisa de endereço no sistema da Receita Federal.
Fim do prazo para a defesa: 22/1/2020.
	
 b) Consórcio Intermunicipal de Desenvolvimento do Bico do Papagaio:
	Comunicação: Ofício 15225/2019 - Seproc (peça 38) .
Data da Expedição: 23/12/2019.
Data da Ciência: não houve (Número inexistente) (peça 41) .
Observação: ofício enviado para o endereço do responsável, conforme pesquisa de endereço no sistema da Receita Federal.
	
	Comunicação: Ofício 6519/2020 - Seproc (peça 45) .
Data da Expedição: 16/3/2020.
Data da Ciência: 6/4/2020 (peça 46) .
Nome Recebedor: Eurípedes Lourenço de Melo.
Observação: ofício enviado para o endereço do responsável, conforme pesquisa de endereço no sistema da Receita Federal (peça 42) .
Fim do prazo para a defesa: 21/4/2020.
	
	Comunicação: Edital 0252/2020 - Seproc (peça 43) .
Data da Publicação: 11/3/2020.
Fim do prazo para a defesa: 27/3/2020.
	
13. Conforme Despacho de Conclusão das Comunicações Processuais (peça 47) , as providências inerentes às comunicações processuais foram concluídas. 
14. Transcorrido o prazo regimental, os responsáveis Eurípedes Lourenço de Melo e Consórcio Intermunicipal de Desenvolvimento do Bico do Papagaio permaneceram silentes, devendo ser considerados revéis, nos termos do art. 12, § 3º, da Lei 8.443/1992.
15. Na instrução anterior (peça 48) , ante a revelia dos responsáveis, propôs-se que suas contas fossem julgadas irregulares.
16. O MP/TCU emitiu parecer (peça 51) apontando a necessidade de realização da audiência do Sr. Homero Barreto Júnior em [face] da não apresentação da prestação de contas, bem como da necessidade de correção da data do desbloqueio da terceira parcela, que se deu em 8/6/2010, e não 8/3/2010, bem como da necessidade do lançamento a crédito da restituição de R$ 27.870,90, que se deu em 8/6/2016 (peça 10) . Como as alterações se deram em benefício dos citados, reputou desnecessário o refazimento das citações.
17. O Relator do processo, Ministro Substituto Marcos Bemquerer Costa, determinou a realização da audiência do Sr. Homero Barreto Júnior, conforme despacho à peça 52, que se deu nos moldes adiante:
	Comunicação: Ofício 57409/2020 - Seproc (peça 54) .
Data da Expedição: 6/11/2020.
Data da Ciência: não houve (peça 57) .
Motivo: endereço insuficiente.
Observação: Ofício enviado para o endereço do responsável, conforme pesquisa de endereço no sistema da Receita Federal.
	
	Comunicação: Ofício 57410/2020 - Seproc (peça 55) .
Data da Expedição: 6/11/2020.
Data da Ciência: não houve (peça 58) .
Motivo: endereço insuficiente.
Observação: Ofício enviado para o endereço do responsável, conforme pesquisa de endereço nos sistemas coorporativos do Tribunal (Renach) .
	
	Comunicação: Ofício 57411/2020 - Seproc (peça 56) .
Data da Expedição: 6/11/2020.
Data da Ciência: não houve (peça 59) .
Motivo: não existe o número. 
Observação: Ofício enviado para o endereço do responsável, conforme pesquisa de endereço nos sistemas coorporativos do Tribunal (Renach) .
	
	Comunicação: Edital 48/2021 - TCU/Seproc.
Data: 26/1/2021.
Fim do prazo para defesa: 10/2/2021.
	
18. Conforme Despacho de Conclusão das Comunicações Processuais (peça 65) , as providências inerentes às comunicações processuais foram concluídas. 
19. Transcorrido o prazo regimental, Eurípedes Lourenço de Melo, Consórcio Intermunicipal de Desenvolvimento do Bico do Papagaio e Homero Barreto Júnior permaneceram silentes, devendo ser considerados revéis, nos termos do art. 12, § 3º, da Lei 8.443/1992.  
ANÁLISE DOS PRESSUPOSTOS DE PROCEDIBILIDADE DA IN/TCU 71/2012
Avaliação de Viabilidade do Exercício do Contraditório e Ampla Defesa
20. 	Verifica-se que não houve o transcurso de mais de dez anos desde o fato gerador sem que tenha havido a notificação dos responsáveis pela autoridade administrativa federal competente (art. 6º, inciso II, c/c art. 19 da IN/TCU 71/2012, modificada pela IN/TCU 76/2016) , uma vez que o fato gerador da irregularidade sancionada ocorreu em 8/3/2010, e os responsáveis foram notificados sobre a irregularidade pela autoridade administrativa competente conforme abaixo:
20.1. Eurípedes Lourenço de Melo, por meio do ofício acostado à peça 17, recebido em 8/12/2016, conforme AR (peça 18) .
20.2. Consórcio Intermunicipal de Desenvolvimento do Bico do Papagaio, excepcionalmente, não houve notificação. 
20.3. Sr. Homero Barreto Júnior, por meio do Ofício acostado à peça 19, recebido em 8/3/2013, conforme AR (peça 20) .
Valor de Constituição da TCE 	
21. 	Verifica-se, ainda, que o valor atualizado do débito apurado (sem juros) em 1º/1/2017 é de R$ 316.852,00, portanto superior ao limite mínimo de R$ 100.000,00, na forma estabelecida conforme os arts. 6º, inciso I, e 19 da IN/TCU 71/2012, modificada pela IN/TCU 76/2016. 
OUTROS PROCESSOS/DÉBITOS NOS SISTEMAS DO TCU COM OS MESMOS RESPONSÁVEIS
22. Informa-se que foi encontrado processo no Tribunal com os mesmos responsáveis:
	Responsável
	Processos

	Eurípedes Lourenço de Melo
	Processo 025.692/2017-8 (CBEX, encerrado) , Processo 025.691/2017-1 (CBEX, encerrado) , Processo 015.333/2016-7 (CBEX, encerrado) , Processo 030.690/2015-3 (TCE, encerrado) , Processo 007.691/2016-5 (TCE, encerrado) , Processo 023.731/2010-9 (RA, encerrado) , Processo 013.271/2008-6 (REPR, encerrado) .

23. A tomada de contas especial está, assim, devidamente constituída e em condição de ser instruída.
EXAME TÉCNICO
Da validade das notificações:
24. Preliminarmente, cumpre tecer breves considerações sobre a forma como são realizadas as comunicações processuais no TCU. A esse respeito, destacam-se o art. 179, do Regimento Interno do TCU (Resolução 155, de 4/12/2002) e os arts. 3º e 4º, inciso III, § 1º, da Resolução TCU 170, de 30 de junho de 2004, in verbis:
'Art. 179. A citação, a audiência ou a notificação, bem como a comunicação de diligência, farse-ão:
I - mediante ciência da parte, efetivada por servidor designado, por meio eletrônico, fac-símile, telegrama ou qualquer outra forma, desde que fique confirmada inequivocamente a entrega da comunicação ao destinatário;
II - mediante carta registrada, com aviso de recebimento que comprove a entrega no endereço do destinatário;
III - por edital publicado no Diário Oficial da União, quando o seu destinatário não for localizado
 (...) 
Art. 3º As comunicações serão dirigidas ao responsável, ou ao interessado, ou ao dirigente de órgão ou entidade, ou ao representante legal ou ao procurador constituído nos autos, com poderes expressos no mandato para esse fim, por meio de:
I - correio eletrônico, fac-símile ou telegrama;
II - servidor designado;
III - carta registrada, com aviso de recebimento;
IV - edital publicado no Diário Oficial da União, quando o seu destinatário não for localizado, nas hipóteses em que seja necessário o exercício de defesa.
Art. 4º. Consideram-se entregues as comunicações:
I - efetivadas conforme disposto nos incisos I e II do artigo anterior, mediante confirmação da ciência do destinatário;
II - realizadas na forma prevista no inciso III do artigo anterior, com o retorno do aviso de recebimento, entregue comprovadamente no endereço do destinatário;
III - na data de publicação do edital no Diário Oficial da União, quando realizadas na forma prevista no inciso IV do artigo anterior.
§ 1º O endereço do destinatário deverá ser previamente confirmado mediante consulta aos sistemas disponíveis ao Tribunal ou a outros meios de informação, a qual deverá ser juntada ao respectivo processo.'
25. 	Bem se vê, portanto, que a validade da citação via postal não depende de que o aviso de recebimento seja assinado pelo próprio destinatário da comunicação, o que dispensa, no caso em tela, a entrega do AR em 'mãos próprias'. A exigência da norma é no sentido de o Tribunal verificar se a correspondência foi entregue no endereço correto, residindo aqui a necessidade de certeza inequívoca. 
	26. Não é outra a orientação da jurisprudência do TCU, conforme se verifica dos julgados a seguir transcritos:
'São válidas as comunicações processuais entregues, mediante carta registrada, no endereço correto do responsável, não havendo necessidade de que o recebimento seja feito por ele próprio.' (Acórdão 3648/2013-TCU-Segunda Câmara, Relator Min. José Jorge) ;
'É prescindível a entrega pessoal das comunicações pelo TCU, razão pela qual não há necessidade de que o aviso de recebimento seja assinado pelo próprio destinatário. Entregandose a correspondência no endereço correto do destinatário, presume-se o recebimento da citação.' (Acórdão 1019/2008-TCU-Plenário, Relator Min. Benjamin Zymler) ;
'As comunicações do TCU, inclusive as citações, deverão ser realizadas mediante Aviso de Recebimento - AR, via Empresa Brasileira de Correios e Telégrafos, bastando para sua validade que se demonstre que a correspondência foi entregue no endereço correto.' (Acórdão 1526/2007-TCU-Plenário, Relator Min. Aroldo Cedraz) .
27. A validade do critério de comunicação processual do TCU foi referendada pelo Supremo Tribunal Federal, nos termos do julgamento do MS-AgR 25.816/DF, por meio do qual se afirmou a desnecessidade da ciência pessoal do interessado, entendendo-se suficiente a comprovação da entrega do 'AR' no endereço do destinatário:
'Ementa: Agravo Regimental. Mandado de Segurança. Desnecessidade de intimação pessoal das decisões do Tribunal de Contas da União. Art. 179 do Regimento Interno do TCU. Intimação do ato impugnado por carta registrada, iniciado o prazo do art. 18 da Lei nº 1.533/51 da data constante do aviso de recebimento. Decadência reconhecida. Agravo improvido.
O envio de carta registrada com aviso de recebimento está expressamente enumerado entre os meios de comunicação de que dispõe o Tribunal de Contas da União para proceder às suas intimações.
O inciso II do art. 179 do Regimento Interno do TCU é claro ao exigir apenas a comprovação da entrega no endereço do destinatário, bastando o aviso de recebimento simples.' 
Da revelia dos responsáveis Eurípedes Lourenço de Melo, Consórcio Intermunicipal de Desenvolvimento do Bico do Papagaio e Homero Barreto Júnior
28. No caso vertente, a citação de cada um dos responsáveis (Eurípedes Lourenço de Melo e Consórcio Intermunicipal de Desenvolvimento do Bico do Papagaio) e a audiência do Sr. Homero Barreto Júnior se deram em endereços provenientes de pesquisas de endereços realizadas pelo TCU (vide parágrafos acima) , porquanto, devido ao insucesso de realizar a citação em endereços constantes na base de dados da Receita custodiada pelo TCU (peças 42 e 53) , buscou-se a notificação em endereços provenientes das bases de dados públicas custodiadas pelo TCU (TSE e Renach - peça 60) e das bases de dados do próprio TCU. A entrega dos ofícios citatórios e de audiência nesses endereços não ficou comprovada, razão pela qual promoveu-se a notificação por edital publicado no Diário Oficial da União (peças 43 e 62) .
29. Importante destacar que, antes de promover a citação por edital, para assegurar a ampla defesa, buscaram-se outros meios possíveis para localizar e citar os responsáveis, nos limites da razoabilidade, fazendo juntar aos autos informação comprobatória dos diferentes meios experimentados que restaram frustrados, tal como se demonstrou no item anterior da presente instrução (Acórdão 4851/2017-TCU-Primeira Câmara, Relator Min. Subst. Augusto Sherman) .
30. Nos processos do TCU, a revelia não leva à presunção de que seriam verdadeiras todas as imputações levantadas contra os responsáveis, diferentemente do que ocorre no processo civil, em que a revelia do réu opera a presunção da verdade dos fatos narrados pelo autor (Acórdão 1009/2018-TCU-Plenário, Relator Min. Bruno Dantas; 2369/2013 - TCU - Plenário, Relator Min. Benjamin Zymler e 2449/2013 - TCU - Plenário, Relator Min. Benjamin Zymler) . Dessa forma, a avaliação da responsabilidade do agente não pode prescindir da prova existente no processo ou para ele carreada. 
31. Ao não apresentar sua defesa, os responsáveis deixaram de produzir prova da regular aplicação dos recursos sob sua responsabilidade, em afronta às normas que impõem aos gestores públicos a obrigação legal de, sempre que demandados pelos órgãos de controle, apresentar os documentos que demonstrem a correta utilização das verbas públicas, a exemplo do contido no art. 93 do Decreto-lei 200/1967: 'Quem quer que utilize dinheiros públicos terá de justificar seu bom e regular emprego na conformidade das leis, regulamentos e normas emanadas das autoridades administrativas competentes.' 
32. Mesmo as alegações de defesa e razões de justificativa não sendo apresentadas, considerando o princípio da verdade real que rege esta Corte, procurou-se buscar, em manifestações dos responsáveis na fase interna desta Tomada de Contas Especial, se havia algum argumento que pudesse ser aproveitado a seu favor. 
	33. Os argumentos apresentados na fase interna (peça 14) não elidem as irregularidades apontadas.
34. Em se tratando de processo em que a parte interessada não se manifestou acerca das irregularidades imputadas, não há elementos para que se possa efetivamente aferir e reconhecer a ocorrência de boa-fé na conduta dos responsáveis, podendo este Tribunal, desde logo, proferir o julgamento de mérito pela irregularidade das contas, conforme os termos dos §§ 2º e 6º do art. 202 do Regimento Interno do TCU. (Acórdão 2064/2011-TCU-Primeira Câmara (relator Min. Ubiratan Aguiar) , 6.182/2011-TCU-1ª Câmara (relator Min. Subst. Weder de Oliveira) , 4.072/2010-TCU-1ª Câmara (Relator Min. Valmir Campelo) , 1.189/2009-TCU-1ª Câmara (Relator Min. Subst. Marcos Bemquerer) , 731/2008-TCU-Plenário (Relator Min. Aroldo Cedraz) ) .
35. Dessa forma, os responsáveis Eurípedes Lourenço de Melo, o Consórcio Intermunicipal de Desenvolvimento do Bico do Papagaio e Homero Barreto Júnior devem ser considerados revéis, nos termos do art. 12, § 3º, da Lei 8.443/1992, devendo as contas ser julgadas irregulares, condenando os dois primeiros solidariamente ao débito apurado e aplicando ao primeiro a multa prevista no art. 57 da Lei 8.443/1992. Quanto ao Sr. Homero Barreto Júnior, aplicável a multa prevista no art. 58 da Lei 8.443/1992.
36. Destaca-se que, conforme jurisprudência deste Tribunal, a multa do art. 57 da Lei 8.443/1992 não é aplicável a pessoa jurídica de direito público, conforme Acórdão 1951/2019-TCU-Segunda Câmara, rel. Ministro Substituto Marcos Bemquerer. Assim sendo, uma vez que Consórcio Intermunicipal de Desenvolvimento do Bico do Papagaio tem natureza de consórcio público de direito público, conforme consulta anexa (peça 66) , inaplicável a penalidade. Registre-se que mesmo que entidade de direito público gozem da presunção de boa-fé, a jurisprudência deste TCU preconiza que diante da revelia, prescinde a concessão de novo e improrrogável prazo para o recolhimento do débito, devendo as contas ser julgadas desde logo (Acórdão 5442/2017-TCU-Segunda Câmara, 4217/2014-Segunda Câmara,  2848/2019-Segunda Câmara, todos da Relatoria do  Ministro Substituto Marcos Bemquerer; 1233/2018-Plenário, Relator Ministro José Múcio Monteiro, 5272/2019-Segunda Câmara, Relator Raimundo Carreiro) .
Prescrição da Pretensão Punitiva
37. 	Vale ressaltar que a pretensão punitiva do TCU, conforme Acórdão 1441/2016-TCU-Plenário, Relator Min. Benjamin Zymler, que uniformizou a jurisprudência acerca dessa questão, subordina-se ao prazo geral de prescrição indicado no art. 205 do Código Civil, que é de dez anos, contado da data de ocorrência da irregularidade sancionada, nos termos do art. 189 do Código Civil, sendo este prazo interrompido pelo ato que ordenar a citação, a audiência ou a oitiva dos responsáveis.
38. No caso em exame, não ocorreu a prescrição, uma vez que a irregularidade sancionada ocorreu em 8/3/2010, e o ato de ordenação da citação ocorreu em 13/12/2019. Já com relação ao Sr. Homero Barreto Júnior, o prazo para contagem da prescrição tem início em 30/12/2011, data limite para apresentação da prestação de contas, e o ato de ordenação da audiência do responsável se deu em 21/9/2020.
CONCLUSÃO
39. 	Em face da análise promovida na seção 'Exame Técnico', verifica-se que os responsáveis Eurípedes Lourenço de Melo, Consórcio Intermunicipal de Desenvolvimento do Bico do Papagaio e Homero Barreto Júnior não lograram comprovar a boa e regular aplicação dos recursos. Instados a se manifestar, optaram pelo silêncio, configurando a revelia, nos termos do § 3º, do art. 12, da Lei 8.443/1992. Ademais, inexistem nos autos elementos que demonstrem a boa-fé dos responsáveis ou a ocorrência de outras excludentes de culpabilidade.
40. Verifica-se também que não houve a prescrição da pretensão punitiva, conforme análise já realizada.
	41. Tendo em vista que não constam dos autos elementos que permitam reconhecer a boa-fé dos responsáveis, sugere-se que as suas contas sejam julgadas irregulares, nos termos do art. 202, § 6º, do Regimento Interno do TCU, com a imputação do débito atualizado monetariamente e acrescido de juros de mora, nos termos do art. 202, § 1º, do Regimento Interno do TCU, descontado o valor eventualmente recolhido, com a aplicação da multa prevista no art. 57 da Lei 8.443/1992, ao Sr. Eurípedes Lourenço de Melo. Quanto ao Sr. Homero Barreto Júnior, aplicável a multa prevista no art. 58 da Lei 8.443/1992. Uma vez que Consórcio Intermunicipal de Desenvolvimento do Bico do Papagaio tem natureza de consórcio público de direito público, conforme consulta anexa (peça 66) , inaplicável a penalidade.
42. Por fim, como não houve elementos que pudessem modificar o entendimento acerca das irregularidades em apuração, mantém-se a matriz de responsabilização presente na peça 32.
PROPOSTA DE ENCAMINHAMENTO
43. Diante do exposto, submetemos os autos à consideração superior, propondo ao Tribunal:
a) considerar revéis os responsáveis Eurípedes Lourenço de Melo (CPF: XXX.858.961-XX) , Consórcio Intermunicipal de Desenvolvimento do Bico do Papagaio (CNPJ: 25.064.627/0001-37) e Homero Barreto Júnior (CPF XXX.920.441-XX) , para todos os efeitos, dando-se prosseguimento ao processo, com fulcro no art. 12, § 3º, da Lei 8.443/1992; 
b) julgar irregulares, nos termos dos arts. 1º, inciso I, 16, inciso III, alínea 'a', da Lei 8.443/1992, c/c os arts. 19 e 23, inciso I, da mesma lei, as contas de Homero Barreto Júnior (CPF XXX.920.441-XX) ;
c) julgar irregulares, nos termos dos arts. 1º, inciso I, 16, inciso III, alíneas 'b' e 'c', da Lei 8.443/1992, c/c os arts. 19 e 23, inciso III, da mesma lei, as contas dos responsáveis Eurípedes Lourenço de Melo (CPF: XXX.858.961-XX) e Consórcio Intermunicipal de Desenvolvimento do Bico do Papagaio (CNPJ: 25.064.627/0001-37) , condenando-os solidariamente ao pagamento das importâncias a seguir especificadas, atualizadas monetariamente e acrescidas dos juros de mora, calculadas a partir das datas discriminadas até a data da efetiva quitação do débito, fixando-lhes o prazo de quinze dias, para que comprovem, perante o Tribunal, o recolhimento das referidas quantias aos cofres do Tesouro Nacional, nos termos do art. 23, inciso III, alínea 'a', da citada lei, c/c o art. 214, inciso III, alínea 'a', do Regimento Interno do TCU.  
	Débitos relacionados ao responsável Consórcio Intermunicipal de Desenvolvimento do Bico do Papagaio (CNPJ: 25.064.627/0001-37) em solidariedade com Eurípedes Lourenço de Melo (CPF: XXX.858.961-XX) :
	Data de ocorrência
	Valor histórico (R$) 
	Tipo da parcela

	29/10/2008
	75.930,00
	Débito

	28/10/2009
	75.930,00
	Débito

	8/6/2010
	62.280,00
	Débito

	8/6/2016
	27.870,90
	Crédito

Valor atualizado do débito (com juros) em 18/3/2021: R$ 496.289,32.
d) aplicar ao responsável Eurípedes Lourenço de Melo (CPF: XXX.858.961-XX) a multa prevista no art. 57 da Lei 8.443/1992 c/c o art. 267 do Regimento Interno do TCU, e ao responsável Homero Barreto Júnior (CPF XXX.920.441-XX) a multa prevista  no art. 58 da Lei 8.443/1992 c/c o art. 268, inc. I, do Regimento Interno do TCU, fixando-lhes o prazo de quinze dias, a contar da notificação, para que comprovem, perante o Tribunal (art. 214, III, alínea 'a', do Regimento Interno do TCU) , o recolhimento da dívida aos cofres do Tesouro Nacional, atualizada monetariamente desde a data do acórdão que vier a ser proferido por este Tribunal até a data do efetivo recolhimento, se paga após o vencimento, na forma da legislação em vigor;
e) autorizar, desde logo, a cobrança judicial das dívidas, caso não atendidas as notificações, na forma do disposto no art. 28, inciso II, da Lei 8.443/1992;
f) autorizar também, desde logo, se requerido, com fundamento no art. 26, da Lei 8.443, de 1992, c/c o art. 217, §§ 1º e 2º do Regimento Interno do TCU, o parcelamento da (s) dívida (s) em até 36 parcelas, incidindo, sobre cada parcela, corrigida monetariamente, os correspondentes acréscimos legais, fixando-lhe o prazo de quinze dias, a contar do recebimento das notificações, para comprovarem, perante o Tribunal, o recolhimento da primeira parcela, e de trinta dias, a contar da parcela anterior, para comprovarem os recolhimentos das demais parcelas, devendo incidir, sobre cada valor mensal, atualizado monetariamente, os juros de mora devidos, no caso do débito, na forma prevista na legislação em vigor, alertando os responsáveis de que a falta de comprovação do recolhimento de qualquer parcela importará o vencimento antecipado do saldo devedor, nos termos do § 2º do art. 217 do Regimento Interno deste Tribunal; 
g) enviar cópia do Acórdão a ser prolatado à Procuradoria da República no Estado de Tocantins, nos termos do § 3º do art. 16 da Lei 8.443/1992, c/c o § 7º do art. 209 do Regimento Interno do TCU, para adoção das medidas cabíveis; e
h) enviar cópia do Acórdão que vier a ser proferido à Caixa Econômica Federal (mandatária da Secretaria Especial de Agricultura Familiar e Desenvolvimento Agrário) e aos responsáveis, para ciência;
i) informar à Procuradoria da República no Estado de Tocantins, à Caixa Econômica Federal e aos responsáveis que a deliberação a ser adotada, acompanhada do Relatório e do Voto que a fundamentarem, estará disponível para a consulta no endereço www.tcu.gov.br/acordaos, além de esclarecer que, caso requerido, o TCU poderá fornecer sem custos as correspondentes cópias, de forma impressa; e
j) informar à Procuradoria da República no Estado de Tocantins que, nos termos do parágrafo único do art. 62 da Resolução TCU 259/2014, os procuradores e membros do Ministério Público credenciados nesta Corte podem acessar os presentes autos de forma eletrônica e automática, ressalvados apenas os casos de eventuais peças classificadas como sigilosas, as quais requerem solicitação formal."
2.	O Ministério Público junto ao TCU, representado pelo Subprocurador-Geral Lucas Rocha Furtado (peça 70) , manifestou-se de acordo com a proposta oferecida pela Secretaria de Controle Externo de Tomada de Contas Especial - SecexTCE, exceto quanto à aplicação de multa ao Sr. Homero Barreto Júnior, por entender que houve a prescrição da pretensão punitiva, com base na Lei 9.873/1999.
	É o Relatório.

não há.

Subprocurador-Geral Lucas Rocha Furtado.

TOMADA DE CONTAS ESPECIAL. CONTRATO DE REPASSE. EXECUÇÃO PARCIAL DO OBJETO. NÃO COMPROVAÇÃO DO ALCANCE DOS OBJETIVOS PACTUADOS. CITAÇÃO DO GESTOR E DA ENTIDADE CONTRATADA. AUDIÊNCIA DO SUCESSOR. REVELIA. CONTAS IRREGULARES. DÉBITO E MULTA.

TOMADA DE CONTAS ESPECIAL (TCE)

Secretaria de Controle Externo de Tomada de Contas Especial - SecexTCE.

Em exame a Tomada de Contas Especial instaurada pela Caixa Econômica Federal - Caixa, em razão da não comprovação da regular aplicação dos recursos do Contrato de Repasse CR.NR.0264468-16/2008 (peça 3) , firmado entre o Ministério do Desenvolvimento Agrário - MDA, tendo como mandatária a Caixa, e o Consórcio Intermunicipal de Desenvolvimento do Bico do Papagaio, com vistas à promoção de processo de divulgação, articulação, mobilização, assessoramento e acompanhamento de ações para gestão participativa de implantação do programa territórios da cidadania no Bico do Papagaio e ações advindas da matriz ou sua ampliação. 
2. 	Para a execução do plano de trabalho, a União se comprometeu a transferir R$ 214.140,00, e o convenente, a aportar contrapartida de R$ 6.960,00. A vigência do ajuste foi fixada de 30/6/2008 a 30/10/2011, com prazo para apresentação da prestação de contas em 30/12/2011.
3.	O repasse da União ocorreu em três parcelas: R$ 75.930,00, em 29/10/2008; R$ 75.930,00, em 28/10/2009; e R$ 62.280,00, em 08/06/2010 (peça 24, p. 1) . 
4.	As metas referentes às duas primeiras parcelas, embora com pendência em relação à apresentação das assinaturas das entidades indicadas no Projeto de Atividades - PAT, foram consideradas satisfatoriamente executadas (peça 6, p. 1 e 4) . Todavia, a falta de apresentação da documentação referente à terceira impediu a aprovação da prestação de contas. 
5.	Após consulta ao MDA e recebimento de resposta negativa a respeito da possibilidade de considerar o objeto parcialmente cumprido, a presente TCE foi instaurada, com dano apurado correspondente à totalidade dos recursos liberados (peça 11) , considerando que "o montante executado não se prestou a atender à população".
6.	Nesta Corte, foi determinada a citação do Consórcio Intermunicipal de Desenvolvimento do Bico do Papagaio e de seu presidente no período de 27/2/2009 a 27/2/2011, o Sr. Eurípedes Lourenço de Melo.
7.	Embora o Sr. Homero Barreto Júnior, ex-presidente da referida entidade no período de 28/2/2011 a 21/3/2013, tivesse sido considerado responsável solidário pelo Tomador de Contas (peça 26) , a Unidade Especializada deixou de promover a sua citação, com base na instrução de peça 33 (p. 3) , por terem os recursos sido inteiramente geridos na gestão do presidente antecessor (Eurípedes Lourenço de Melo) e o prazo final para prestação de contas, inicialmente fixado em 30/6/2009, ter recaído também na gestão do Sr. Eurípedes Lourenço de Melo.
8.	Não obstante tenha entendido adequado o afastamento da responsabilidade do Sr. Homero Barreto Júnior pelo dano ao erário, acolhi a preliminar suscitada pelo Parquet especializado (peça 51) , para que fosse realizada a audiência do aludido ex-presidente a fim de apresentar suas razões de justificativa pela omissão do dever de prestar contas da terceira parcela referente ao Contrato de Repasse 0264468-16/2008 (peça 52) .
9.	Transcorrido in albis o prazo para manifestação nos autos em razão das citações e audiência efetuadas, a Secretaria de Controle Externo de Tomada de Contas Especial - SecexTCE apresentou proposta de mérito que contempla, em síntese, julgar irregulares as contas dos referidos responsáveis, condenar, em solidariedade, o consórcio contratado e o Sr. Eurípedes Lourenço de Melo ao pagamento do débito apurado nos autos, e aplicar a este último a multa prevista no art. 57 da Lei 8.443/1992, e, ao Sr. Homero Barreto Júnior a multa capitulada no art. 58 da mesma lei (peças 67 a 69) .
10.	O Ministério Público junto ao TCU, representado pelo Subprocurador-Geral Lucas Rocha Furtado (peça 70) , manifestou-se de acordo com a proposta oferecida pela unidade instrutiva, exceto quanto à aplicação de multa ao Sr. Homero Barreto Júnior, por entender que estaria prescrita, com base na Lei 9.873/1999.
11.	No que tange à pretensão punitiva, acompanho o entendimento jurisprudencial em vigor, fixado nos termos do Acórdão 1441/2016-TCU-Plenário (relator Ministro Benjamim Zymler e redator Ministro Walton Alencar Rodrigues) , pela prescritibilidade decenal, por aplicação subsidiária da regra geral do art. 205 do Código Civil.  
12.	No caso, como a obrigação de prestar contas da terceira parcela referente ao Contrato de Repasse ora em exame findou em 30/12/2011 e o ato ordinatório da audiência do Sr. Homero Barreto Júnior se deu em 21/9/2020 (peça 52) , com transcurso inferior a dez anos entre uma data e outra, não há que se falar em prescrição da multa, consoante o atual entendimento deste Tribunal sobre a matéria. Igualmente não ocorreu a prescrição em relação ao Sr. Eurípedes Lourenço de Melo, visto que o ato que ordenou a sua citação se deu em 13/12/2019 (peça 35) , também a menos de dez anos do fato gerador da irregularidade.
13.	Quanto ao Consórcio Intermunicipal de Desenvolvimento do Bico do Papagaio, deixo de avaliar a possibilidade de prescrição de multa por ser o consórcio pessoa jurídica de direito público, cuja pena prevista no art. 57 da Lei 8.443/1993 não lhe é aplicável, conforme precedentes do TCU (v.g.: Acórdãos 4.217/2014 e 5.442/2017, ambos da 2ª Câmara, de minha relatoria; 1.581/2015 - Plenário, rel. Min. Subst. Augusto Sherman Cavalcanti; 5.735/2016 - 1ª Câmara, rel. Min. José Múcio) .
14.	No mérito, cabe relembrar que é ônus do administrator de recursos públicos prestar contas e nela comprovar a boa e regular aplicação dos recursos federais que lhes foram confiados, por imposição decorrente do ordenamento jurídico, a teor do bloco normativo composto pelas disposições dos arts. 70, parágrafo único, da Constituição Federal, 93 do Decreto-lei 200/1967 e 66 do Decreto 93.872/1986. 
15.	Nesse mister, é indispensável que o gestor demonstre a execução física das metas previstas no plano de trabalho aprovado, a regularidade da movimentação dos recursos financeiros depositados na conta corrente exclusiva do ajuste, bem como o vínculo causal entre a realização das metas e a destinação dos recursos. 
16.	Contudo, não há elementos suficientes a evidenciar a completa execução do objeto, visto que nem sequer foi apresentado o Relatório de Execução de Atividades - REA final homologado pelo MDA. Ademais, a parcela executada do objeto, conforme o concedente, não apresenta funcionalidade e não atingiu o objetivo social proposto no plano de trabalho.
17.	De acordo com a jurisprudência selecionada disponível para consulta no sítio eletrônico desta Corte, no caso de execução parcial do objeto do convênio, sem alcance dos seus objetivos, o débito é correspondente ao total dos recursos repassados (Acórdão 15251/2021-TCU-Segunda Câmara, 11.284/2020 e 171/2019-1ª Câmara, da minha relatoria; Acórdão 549/2018-TCU-Primeira Câmara, relator Ministro-Substituto Augusto Sherman; Acórdão 494/2016-TCU-Segunda Câmara, relator Ministro-Substituto André de Carvalho; Acórdão 2835/2016-TCU-Primeira Câmara, relator Ministro Benjamin Zymler, Acórdão 8169/2021-TCU-Primeira Câmara, relator Ministro-Substituto Weder de Oliveira, dentre outros) .
18.	Tendo optado pela revelia, tanto o Sr. Eurípedes Lourenço de Melo como o Consórcio Intermunicipal de Desenvolvimento do Bico do Papagaio não comprovaram que a parcela executada se presta à finalidade pactuada nem justificaram porque não concluíram a parte faltante. Portanto, os recursos despendidos sem o atingimento da finalidade caracterizam dano ao erário, hipótese que atrai a irregularidade das contas dos responsáveis, nos termos do art. 16, inciso III, alíneas b e c, da Lei 8.443/1992, e, diante da gravidade dos fatos, a incidência da multa proporcional ao dano prevista no art. 57 da Lei 8.443/1992, exceto à pessoa jurídica de direito público, conforme explicado acima (v. item 13) .
19.	No que concerne ao Sr. Homero Barreto Júnior, foi verificado que não geriu os recursos repassados à entidade, pois, segundo o extrato bancário (peça 8) e a conciliação bancária (peça 9) , os recursos foram liberados e gastos quase em sua integralidade na gestão do Sr. Eurípedes Lourenço de Melo, havendo saldo remanescente que, posteriormente, foi devolvido à União (R$ 27.870,90, em 8/6/2016, peça 10) . Não obstante, o presidente sucessor tinha a obrigação de prestar contas dos recursos do ajuste em até sessenta dias após o término de sua vigência, ou seja até 30/12/2011, por força do disposto no terceiro Termo Aditivo ao contrato (peça 4, p. 3) e na sua Cláusula Décima Segunda (peça 3, p. 7) . 
20. 	A não apresentação da prestação de contas de verba federal encerra ofensa ao princípio da transparência, conforme destacado no enunciado abaixo, colhido na ferramenta "jurisprudência selecionada":
 (Acórdão 2256/2017-TCU-Primeira Câmara, relator ministro Walton Alencar Rodrigues) 
"A omissão no dever de prestar contas significa não somente descumprimento da Constituição e da legislação em vigor, mas também violação da transparência na prática dos atos de gestão, ausência de comprovação da lisura no trato com a coisa pública e presunção de que a totalidade dos recursos públicos federais transferidos ao convenente tenha sido integralmente desviada." 
21.	Neste processo, o responsável, a quem competia apresentar a prestação de contas, manteve-se silente, restando caracterizada sua revelia, de acordo com o art. 12, § 3º, da Lei 8.443/1992. Dessa forma, uma vez que o Sr. Homero Barreto Júnior não carreou aos autos elementos capazes de demonstrar que adotou, de forma efetiva, medidas tendentes a buscar o ressarcimento do dano ao erário, cabe julgar irregulares as suas contas e aplicar-lhe penalidade pecuniária, a qual deve ser fundamentada no inciso I do art. 58 da Lei 8.443/1992.
	Ante o exposto, voto por que seja adotada a deliberação que ora submeto a este Colegiado.
T.C.U., Sala das Sessões, em 27 de setembro de 2022.
MARCOS BEMQUERER COSTA
Relator